【裁判字號】    99,重上,127
【裁判日期】    990818
【裁判案由】    確認抵押債權不存在
【裁判全文】
臺灣高等法院民事判決                 99年度重上字第127號
上  訴  人  甲○○
訴訟代理人  林菊芳律師
被上訴人    乙○○
訴訟代理人  王師凱律師
            蔡欽源律師
上列當事人間確認抵押債權不存在事件，上訴人對於中華民國98
年11月10日臺灣士林地方法院97年度重訴字第378號第一審判決
提起上訴，本院於99年8月4日言詞辯論終結，判決如下：
    主  文
原判決關於(1)確認抵押權及所擔保債權不存在；(2)命上訴人塗銷
抵押權設定登記；暨該訴訟費用部分均廢棄。
前開廢棄部分，被上訴人在第一審之訴駁回。
廢棄改判部分第一、二審訴訟費用由被上訴人負擔。
    事實及理由
一、被上訴人主張：伊於民國94年3月22日，將其所有坐落臺北
    市○○區○○段2小段384、384之3地號土地，應有部分各
    1/2（下稱系爭土地），設定新台幣（下同）1800萬元最高
    限額抵押權予上訴人，用以擔保兩造間買賣契約之履行。嗣
    伊與訴外人賴慶新、李政錦於94年4月28日就系爭土地簽訂
    買賣契約，於同年6月6日將之移轉登記予訴外人賴慶新、李
    政錦。惟訴外人賴慶新、李政錦未履約付款，賴慶新自願返
    還其所受領之系爭土地所有權並辦理移轉登記回復為伊所有
    ，但李政錦則未返還，故系爭土地現在由伊及李政錦各登記
    應有部分1/4。而設定予上訴人之前開抵押權存續期間於94
    年7月21日即已屆滿，期間兩造並無任何買賣關係存在。系
    爭土地於96年間經台北市政府重劃，上訴人對伊並無任何債
    權，上訴人卻拒絕塗銷系爭抵押權之設定登記，致伊無法領
    系爭土地之補償費。爰依民法第767條規定，訴請(1)確認上
    訴人就系爭土地應有部分各1/2所設定之系爭最高限額抵押
    權暨其所擔保之債權均不存在；(2)上訴人應將前項抵押權設
    定登記予以塗銷。
    原審判決(1)確認上訴人就被上訴人所有坐落臺北市○區○○
    段2小段384地號及同上小段384之3地號土地，應有部分各
    1/4，於94年3月22日向臺北市松山地政事務所登記（收件字
    號：南港字第3479號）本金最高限額1800萬元之最高限額抵
    押權暨該最高限額抵押權所擔保之債權均不存在。(2)上訴人
    應將前項抵押權設定登記予以塗銷。(3)被上訴人其餘之訴駁
    回。
    被上訴人就其敗訴部分未表不服，已告確定。其於本院答辯
    聲明：上訴駁回。
二、上訴人則以：本件設定抵押權之緣由乃訴外人宏騵建設股份
    有限公司（下稱宏騵公司）為向被上訴人購買系爭土地，向
    伊借款1500萬元，用以支付系爭房地之買賣價金，被上訴人
    則同意與宏騵公司連帶負清償責任，暨設定系爭抵押權予伊
    ，伊與被上訴人、宏騵公司並於94年3月22日訂立協議書。
    協議書簽訂後，伊已依約交付面額各300萬元之合作金庫（
    下稱合庫）本行支票5張合計1500萬元，經宏騵公司代理人
    徐文政簽收，並轉交曹麗文律師保管，作為買賣價金之支付
    。而曹麗文律師則先後於94年3月22日、94年4月21日交付其
    中票號AZ0000000號、AZ0000000號，面額各300萬元之合庫
    本行支票予被上訴人，經其兌領。而此1500萬元債務迄未清
    償，自應受系爭最高限額抵押權登記之擔保。又系爭土地前
    經臺北市政府實施市地重劃，因土地所有權人即被上訴人重
    劃後應分配之土地面積未達重劃區最小分配面積1/2而不能
    分配土地，改以發給現金補償，且因兩造無法協議，臺北市
    政府乃將補償金提存後逕為塗銷登記。系爭土地地號已不存
    在，其上抵押權亦經塗銷而不復存在，被上訴人猶起訴確認
    抵押權及其所擔保之債權不存在，並請求塗銷登記，顯無受
    確認判決之法律上利益，亦無保護必要等語，資為抗辯。其
    上訴聲明：(1)原判決不利於上訴人部分廢棄。(2)前開廢棄部
    分，被上訴人在第一審之訴駁回。
三、查上訴人、被上訴人與宏騵公司於94年3月22日簽訂協議書
    ，首段記載「茲因乙方（宏騵公司）向甲方（即上訴人）借
    款新台幣（以下同）壹仟伍佰萬元，購買丙方（即被上訴人
    ）所有臺北市○○區○○段2小段384及384之3地號土地及地
    上建築物土地面積合計359平方公尺，權利範圍1/2，三方約
    定彼此之權利義務如下（下略）」。上訴人於簽立協議書當
    日交付AZ0000000至AZ0000000號、面額各300萬元之合庫本
    行支票5張合計1500萬元經宏騵公司代理人徐文政簽收，轉
    交曹麗文律師保管。被上訴人則於同日，將其所有坐落臺北
    市○○區○○段2小段384、384之3地號土地，應有部分各
    1/2，設定1800萬元，存續期間自94年3月22日起至94年7月
    21日止之最高限額抵押權予上訴人。其抵押權設定契約書記
    載：「本件抵押權係買賣之擔保登記。本件完竣登記時，應
    即予配合辦妥移轉過戶相關書類用印手續。」。嗣曹麗文律
    師於94年3月25日、94年4月21日分別交付票號AZ0000000、
    AZ0000000號，面額各300萬元支票予被上訴人，並經如數兌
    領。另3紙即票號AZ0000000至AZ0000000之支票則於95年3月
    20日經被上訴人及徐文政同意，退還予上訴人，由上訴人另
    行開立合庫南台中分行，票期為95年3月22日，票號NA00000
    00至NA0000000，面額各300萬元之支票3紙交予付曹麗文律
    師保管。而前開兌領之600萬元迄未償還上訴人。又被上訴
    人於94年6月6日將前開2筆土地之應有部分以買賣為原因辦
    理所有權移轉登記予訴外人賴慶新、李政錦，應有部分各為
    1/4。惟賴慶新於94年8月11日再將其就系爭2筆土地之應有
    部分各1/4以買賣為原因移轉登記回被上訴人名下。
    惟系爭土地業經台北市政府重劃，且因被上訴人重劃前所有
    土地面積未達最小分配面積1/2，而刪除地號登記，並以現
    金補償，因其上設有系爭抵押權，經台北市政府依平均地權
    條例施行細則第92條及市地重劃實施辦法第53條規定召集協
    調結果，無法達成協議，而將系爭2筆土地補償費即各861萬
    6000元提存法院後，逕為塗銷登記。上開各情為兩造所不爭
    執（見原審卷第80頁、本院卷第41、68、100頁），並有協
    議書、支票、土地登記申請書、抵押權設定契約書、買賣所
    有權移轉契約書、印鑑證明、土地增值稅免稅證明書、身分
    證影本、土地所有權狀、土地登記謄本、台北市政府96年4
    月23日府地發字第09630506600號函、台北市南港區第二期
    市地重劃區重劃前設定他項權利之中南段2小段384等地號未
    分配土地協調會議紀錄、提存通知書、臺北市大安地政事務
    所異動索引、臺北市松山地政事務所99年4月3日北市松地三
    字第09930627200號函及臺北市南港區第二期市地重劃前後
    土地分配對照清冊、臺北市政府地政處99年4月23日北市地
    用字第09931037700號函可稽（見原審卷第8至44頁、本院卷
    第11至20、56、57、59、60、62頁）。
四、被上訴人主張兩造間無債權債務存在，為此訴請確認系爭抵
    押權暨其所擔保之債權不存在，並請求上訴人塗銷系爭抵押
    權云云。上訴人則以前詞置辯。經查：
(一)按抵押權除法律另有規定外，因抵押物滅失而消滅。但抵押人
  因滅失得受賠償或其他利益者，不在此限。抵押權人對於前項
  抵押人所得行使之賠償或其他請求權有權利質權，其次序與原
  抵押權同。民法第881條第1項、第2項定有明文。次按有抵押
  權之債權，擔保物雖滅失，然有確實之賠償義務人者，依照民
  法第881條之規定，該擔保物權即移存於得受之賠償金之上，
  而不失其存在，此即所謂擔保物權之代物擔保性（最高法院59
  年台上字第313號判例參照）。而民法上述規定所稱之賠償金
  ，並未有任何限制，無論係法律規定取得或依契約取得，均不
  失其賠償金之性質，故補償金解釋上應包括內在。賠償金既為
  抵押權效力所及，抵押權人自得就該項賠償金行使權利。最高
  法院92年台上字第488號裁判見解亦同，可資參照。查被上訴
  人因重劃前所有土地未達最小分配面積標準1/2，而未獲土地
  分配，系爭土地地號亦因市地重劃後而經刪除地號登記，其上
  抵押權登記亦不復存在，惟被上訴人係獲861萬6000元之現金
  補償，因與抵押權人即上訴人未能達成協議，故該款業經臺北
  市政府依法提存。此有臺北市大安地政事務所異動清冊、異動
  索引、臺北市松山地政事務所99年4月3日北市松地三字第0993
  0627200號函及臺北市南港區第二期市地重劃前後土地分配對
  照清冊、臺北市政府地政處99年4月23日北市地用字第0993103
  7700號函、台北市南港區第二期市地重劃區重劃前設定他項權
  利之中南段2小段384等地號未分配土地協調會議紀錄、提存通
  知書可證（見本院卷第55至57、59、60、62頁、原審卷第43、
  44頁）。揆諸前揭說明，前開補償費應為抵押權之效力所及，
  系爭抵押權及其所擔保之債權是否存在，自影響被上訴人得否
  領取前開補償費之地位，被上訴人仍有即受確認判決之法律上
  利益，而得提起本件確認之訴。
(二)查兩造及宏騵公司於94年3月22日簽訂協議書，其首段記載「
  茲因乙方（即宏騵建設股份有限公司、賴慶新）向甲方（即上
  訴人）借款新台幣（以下同）壹仟伍佰萬元，購買丙方（即被
  上訴人）所有台北市○○區○○段2小段384及384-3地號土地
  及地上建築物，土地面積合計359平方公尺，權利範圍1/2，三
  方約定彼此之權利義務如下」，其第3條約定「付款方式：第
  一期參佰萬元，丙方（即被上訴人）交付他項權利證明書及設
  定契約書，並同意將標的物設定第一順位抵押權予甲方（即上
  訴人），設定金額壹仟捌佰萬元。第二期參佰萬元，丙方塗銷
  除甲方外之前順位抵押權，並交付塗銷後謄本、共有物分割協
  議書及印鑑證明書。第三期玖佰萬元，丙方過戶登記於賴慶新
  名下並完成土地及地上建物權狀正本之點交。參方同意於付款
  條件完成時，由曹麗文律師直接將約定款項交付丙方簽收。」
  第4條：「甲、乙（即宏騵公司）約定借款期間為自協議書簽
  立起肆個月，乙方同意依年利率6%計算利息按月支付甲方；乙
  方同意於協議書簽立向甲方借款同時，交付金額壹仟伍佰萬元
  本票（本票發票人：宏騵公司徐文政、賴慶新）予律師保管作
  為還款保證。」第5條約定：「丙方同意無條件配合設定第一
  順位抵押權予甲方（設定金額為壹仟捌佰萬元）、塗銷前順位
  抵押權、過戶等手續，期間若有任何爭議情事，除乙、丙方必
  須負連帶清償責任外，並同意律師於借款期限屆滿本息仍未清
  償時，得直接將前項壹仟伍佰萬元本票交予甲方絕無異議。」
  第7條約定：「本契約為94年3月18日乙、丙方所簽訂契約之附
  件，其效力同於主契約。」（見本院卷第11、12頁）。而被上
  訴人旋於簽訂協議書同日，將其所有坐落臺北市○○區○○段
  2小段384、384之3地號土地，應有部分各1/2，設定1800萬元
  ，存續期間自94年3月22日起至94年7月21日止之最高限額抵押
  權予上訴人。其抵押權設定契約書並記載：「本件抵押權係買
  賣之擔保登記。本件完竣登記時，應即予配合辦妥移轉過戶相
  關書類用印手續。」（見原審卷第11頁）。而兩造間除前開協
  議書所載之系爭買賣外，並無其他買賣契約關係，足見被上訴
  人係依94年3月22日協議書約定，設定系爭抵押權，用以擔保
  其依協議書第5條應與宏騵公司所負之連帶清償責任。被上訴
  人辯稱系爭抵押權所擔保者乃其與上訴人間之直接買賣契約關
  係，核與前揭事證不符，尚無可採。
(三)次查，系爭協議書第1條約定：「參方共同約定委由曹麗文律
  師之理祥聯合法律事務所作為壹仟伍佰萬元款項及各項文件書
  類之交付場所。」（見本院卷第11頁）。而上訴人於簽立協議
  書當日即交付AZ0000000至AZ0000000號、面額各300萬元之合
  庫本行支票5張合計1500萬元經宏騵公司代理人徐文政簽收，
  轉交曹麗文律師保管。嗣曹麗文律師於94年3月25日、94年4月
  21日分別交付票號AZ0000000、AZ0000000號，面額各300萬元
  支票予被上訴人，並經如數兌領。另3紙即票號AZ0000000至AZ
  0000000之支票則於95年3月20日經被上訴人及徐文政同意，退
  還予上訴人，由上訴人另行開立合庫南台中分行，票期為95年
  3月22日，票號NA0000000至NA0000000，面額各300萬元之支票
  3紙交予付曹麗文律師保管，而前開兌領款項迄未清償予上訴
  人。此為兩造所不爭執（見本院卷第68、100頁），並有經註
  記簽收之前開支票影本在卷可憑（見本院卷第18至20頁）。依
  系爭協議書約定，被上訴人就前開債務應與宏騵公司負連帶清
  償責任，足證上訴人對被上訴人確有債權存在，且此債權乃系
  爭抵押權擔保效力所及。
(四)承前述，系爭抵押權確有所擔保之債權存在，被上訴人請求上
  訴人塗銷系爭抵押權，已有未合。況被上訴人原有之系爭土地
  業與同段小段383地號等72筆土地實施市地重劃，重劃後為同
  段小段859、860、861、862、863、864、865地號，而依原登
  記案附所有權人即被上訴人之重劃前後土地分配對照清冊備註
  欄所載「重劃前未達最小分配面積標準1/2，依規定發給現金
  補償」，故被上訴人目前並無上開重劃後土地登記資料，而系
  爭土地原有地號業經刪除，現無此地號，此有臺北市松山地政
  事務所99年4月3日北市松地三字第09930627200號函及臺北市
  南港區第二期市地重劃前後土地分配對照清冊、臺北市大安地
  政事務所異動清冊、異動索引、臺北市政府地政處99年4月23
  日北市地用字第09931037700號函在卷足佐（見本院卷第55至
  57、59、60、62頁）。由此可知，系爭土地原有地號已不復存
  在，其上抵押權登記亦經刪除。是系爭抵押權登記顯已無從辦
  理塗銷登記，被上訴人依民法第767條規定，請求上訴人塗銷
  系爭抵押權登記，難認有保護必要。
五、從而，被上訴人訴請確認系爭抵押權及其所擔保之債權不存
    在，暨依民法第767條規定請求上訴人塗銷系爭抵押權登記
    ，洵屬無據，不應准許。原審為被上訴人勝訴之判決，容有
    未洽。上訴意旨指摘原判決不當，求予廢棄改判，為有理由
    。自應由本院予以廢棄改判，如主文第2項所示。
六、據上論結，本件上訴為有理由，依民事訴訟法第450條、第
    78條，判決如主文。
中    華    民    國    99    年    8     月    18    日
                    民事第一庭
                        審判長法  官  林金吾
                              法  官  黃莉雲
                              法  官  盧彥如
正本係照原本作成。
如不服本判決，應於收受送達後20日內向本院提出上訴書狀，其
未表明上訴理由者，應於提出上訴後20日內向本院補提理由書狀
（均須按他造當事人之人數附繕本）上訴時應提出委任律師或具
有律師資格之人之委任狀；委任有律師資格者，另應附具律師資
格證書及釋明委任人與受任人有民事訴訟法第466條之1第1項但
書或第2項（詳附註）所定關係之釋明文書影本。如委任律師提
起上訴者，應一併繳納上訴審裁判費。
中    華    民    國    99    年    8     月    19    日
                              書記官  鄭兆璋
附註：
民事訴訟法第466條之1（第1項、第2項）：
對於第二審判決上訴，上訴人應委任律師為訴訟代理人。但上訴
人或其他法定代理人具有律師資格者，不在此限。
上訴人之配偶、三親等內之血親、二親等內之姻親，或上訴人為
法人、中央或地方機關時，其所屬專任人員具有律師資格並經法
院認為適當者，亦得為第三審訴訟代理人。

司法院資訊處製作；財團法人民間司法改革基金會備份。
